臺灣板橋地方法院刑事判決　　　　　　　 95年度易字第801號
公　訴　人　臺灣板橋地方法院檢察署檢察官
被　　　告　丙○○
　　　　　　　　　　　　59弄.
選任辯護人　梁裕勝律師
上列被告因詐欺案件，經檢察官聲請簡易判決處刑（95年度偵字
第9484號）及移送併辦（95年度偵字第19885 號），本院認不應
以簡易判決處刑，改依通常程序審理，本院判決如下：
    主  文
丙○○意圖為自己不法之所有，以詐術使人將本人之物交付，處
有期徒刑壹年陸月。
    事  實
一、丙○○意圖為自己不法之所有，於民國九十四年十月份起，
    向丁○○及庚○○佯稱可幫助其等以新臺幣（下同）五百萬
    元標得臺北市政府九十五年度元宵節燈會（下稱臺北燈會）
    攤位，並由丁○○轉告其妻己○○（原名謝玉媛，現已與丁○○離婚）及庚○○轉告其妻乙○○（原名杜蕙玟，現已與
    庚○○離婚），致使丁○○、己○○、庚○○及乙○○四人
    均因而陷於錯誤，由己○○、乙○○分別於以如附表一、二
    所示之時間、方式、數額匯款予丙○○設於「上海商業儲蓄
    銀行土城分行」（下稱「上海銀行」）局帳號000000
    00000000之帳戶，詎丙○○並未持以投標臺北燈會
    ，嗣於九十五年一月間，丙○○佯稱因未得標並表示願意退
    還前揭款項後即避不見面，至此丁○○、己○○、庚○○及
    乙○○始悉受騙。
二、案經己○○訴由台北縣政府警察局土城分局報請臺灣板橋地
    方法院檢察署檢察官偵查後聲請以簡易判決處刑，本院審理
    結果，認為不應以簡易判決處刑，改依通常程序審理；暨乙○○訴由臺灣板橋地方法院檢察署檢察官偵查移送併案審理
    。
    理  由
一、關於證據能力之說明：
  (一)被告丙○○於警詢、偵查時所為之供述，分別屬於該管司法
    警察、檢察官本於刑事訴訟法規定所賦偵查犯罪職務權限，
    對之於偵查中所為調查、訊問而製作之紀錄文書，且被告於
    警詢、偵查以至本院準備暨審理程序，均未就該等文書執以
    ：其有受強暴、脅迫、恐嚇、詐欺甚且疲勞訊問等不正方法
    ，違反其意願而取供之情事，因認被告於警詢、偵訊時所為
    之供述，其任意性並無重大疵議可言，自得採為本案犯罪事
    實認定之證據。
  (二)證人即告訴人乙○○、己○○於警詢時之指訴暨偵查中所為
    之證述：因按被告以外之人於偵查中向檢察官所為之陳述，
    除顯有不可信之情況者外，得為證據，刑事訴訟法第一百五
    十九條之一第二項定有明文；至所謂不可信之情況，則指法
    院應審酌被告以外之人於陳述時，其所處外在環境、情狀，
    如：其陳述時之心理狀況、有無受到外力干擾等，以為判斷
    之依據。查：本案證人於偵查中，乃本於其自由意識，就自
    己親身見聞事項所為證言；本院復審酌上開規定立法理由前
    段：「檢察官職司追訴犯罪，必須對於被告之犯罪事實負舉
    證之責。就審判程序之訴訟構造言，檢察官係屬與被告相對
    立之當事人一方，是故偵查中對被告以外之人所為之偵查筆
    錄，或被告以外之人向檢察官所提之書面陳述，性質上均屬
    傳聞證據，且常為認定被告有罪之證據，自理論上言，如未
    予被告反對詰問、適當辯解之機會，一律准其為證據，似與
    當事人進行主義之精神不無扞格之處，對被告之防禦權亦有
    所妨礙。」等所示的立法意旨，可知被告的對質詰問權於檢
    察官訊問證人時是否受到妥適保障，亦為判斷是否有該條所
    稱「顯有不可信之情況」的重要認定標準之一，關於本件偵
    查檢察官傳訊證人陳述，遍查全卷，尚難認證人斯時之陳述
    有何顯不可信之特別情況，是據上開說明，本院認為證人於
    偵查時之陳述，具證據能力。又證人於警詢筆錄時是否具證
    據能力，查：前述警詢筆錄係由該管司法警察之公務員，本
    於刑事訴訟法所賦偵查犯罪職權而為調查並製作者，又遍查
    全卷，並無何影響證人自由意願而違背其意思陳述之情事，
    足認無顯不可信之特別情況存在，是依前揭說明，本院認為
    證人於警詢時所為之指訴，自得為證據。
  (三)被告丙○○於上海商業銀行土城分行之開戶資料及帳戶往來
    明細、告訴人己○○之0000000000行動電話號碼
    通聯紀錄、告訴人己○○及乙○○之匯款單據影本等，固均
    屬被告以外之人於審判外所為之書面陳述，惟前揭文書，業
    經被告丙○○於審判程序中表示沒有意見（見本院卷九十五
    年十二月二十七日審判筆錄第十至十三頁），本院合議庭復
    審酌上開各該文書作成時之情況，並無何虛捏作假情事，足
    認為適當，是依刑事訴訟法第一百五十九條之五第一項規定
    ，前述各該文書均得為證據。
二、認定犯罪事實所憑之證據及其理由：
    訊據被告丙○○固坦承與證人即被害人丁○○、庚○○有金
    錢上之往來，惟矢口否認有何詐欺之犯行，辯稱系爭款項為
    丁○○、庚○○向其借錢之還款，並無投資臺北燈會之情事
    云云；被告丙○○之選任辯護人之辯護意旨則略以：告訴人
    及被害人就所匯入之投資金額等之指述前後不同，互核不一
    ，故非足採信。惟查：上揭犯罪事實，業據證人即告訴人乙○○、己○○、證人即被害人庚○○、丁○○、證人甲○○
    及吳美秀於警詢、偵查及本院審理時指述、證述綦詳（見九
    十五年度偵字第九四八四號偵查卷第十一至十四頁、第二十
    二至二十三頁、九十五年度他字第一二八三號偵查卷第三至
    四頁、第二十三至二十四頁、本院九十五年度易字第八○一
    號卷九十五年九月二十一日、九十五年十一月二十二日、九
    十五年十二月二十七日審判筆錄），並有被告丙○○於上海
    銀行之開戶資料及帳戶往來明細、告訴人己○○之0000
    000000行動電話號碼通聯紀錄、告訴人己○○及乙○○之匯款單據影本等附卷可稽。次查，被告丙○○雖辯稱不
    認識告訴人己○○而不可能邀其投資云云，然據告訴人己○○當庭提出自己使用之0000000000行動電話號碼
    通話明細中，被告之0000000000電話號碼於九十
    四年九月至九十五年二月間共有十二次之撥入之通話紀錄，
    及一次由告訴人己○○撥予被告丙○○之通話紀錄，依如此
    頻繁之通話次數，已足佐證被告確實認識告訴人己○○，而
    告訴人己○○亦係因認識被告方可能匯款入被告之帳戶。又
    查，被告丙○○雖辯稱係借款予被害人庚○○、丁○○，然
    綜以被告丙○○之辯稱及其妻戊○○到庭之證稱，關於所有
    出借予被害人之款項共二百餘萬元，或為被告所直接拿回家
    來的錢，或係已存放於家中之金錢，均非由金融機構所提領
    出來的，且通常被告從外面所拿回家的金錢，亦均係放在家
    裡，而未存放於金融機構，故無金融紀錄足證明有借錢予被
    害人。被告丙○○及其妻戊○○所稱之如此之金錢管理方式
    與今日社會之大量金錢應存放金融機關之習性迥異，其所稱
    是否真實，已令人置疑，而其另稱在被害人等歸還款項時，
    卻使之匯入被告之上海銀行帳戶，則又與借出款項之管理方
    式不同而難圓其說（見本院九十五年九月二十一日、九十五
    年十一月二十二日審判筆錄）。再查被告丙○○就其上海銀
    行帳戶中由告訴人等所匯入之款項部份辯稱係因被告曾借款
    予被害人丁○○及庚○○，而被害人匯入此款項以還款，然
    被告卻無法提出借據等以證明此鉅額之借貸關係，而此借貸
    關係之存否又為被害人丁○○及庚○○所爭執，復查又無其
    它證據足證借貸關係之存在，則被告就系爭款項為借貸還款
    之辯稱，尚不足採（見本院九十五年九月二十一日審判筆錄
    ）。至辯護人為被告所辯，告訴人及被害人前後指述之金額
    及交付方式等之不同，質疑告訴人及被害人投資一事並非屬
    實云云，惟按證人之證詞每因個人觀察角度、記憶能力、表
    達能力、嚴謹程度之不同，而有對相同事物異其供述之情形
    發生，而其歧異之原因，未必絕對係出於虛偽所致。本件告
    訴人及被害人自警詢、偵查至審理程序中所供述之金額或有
    出入，然本案發生迄本院審理時已逾一年，其於事後追憶所
    為歷次指述，難免有不完備之處，此乃供述證據性質所必然
    ，本院參酌其他事證，以及其等與證人甲○○及吳美秀就本
    件係因臺北燈會而為投資之供述均屬一致之情，本於自由心
    證予以斟酌採信，尚不得謂其陳述有部分前後不符或彼此稍
    有不同，即認其全部均不可採信，辯護意旨就此尚有誤會（
    參照最高法院八十二年台上字第一九九六號判決意旨）。綜
    上所述，足徵被告所辯顯係事後卸責之詞，尚難採信，本件
    事證明確，被告詐欺取財之犯行，應堪認定。
三、新舊法比較適用
  (一)刑法第二條：
    查被告行為後，刑法第二條第一項於九十四年二月二日以華
    總一義字第○九四○○○一四九○一號令修正公布，並自九
    十五年七月一日起施行；修正後刑法第二條第一項規定，已
    將新舊法律適用之「從新從輕」原則，改採「從舊從輕」原
    則，而此規定僅係規範行為後法律變更所生新舊法律比較適
    用之準據法，並非實體刑罰法律，自不生行為後法律變更之
    比較適用之問題，應逕行適用新法第二條第一項之規定。
  (二)刑法第五十五條想像競合犯之規定：
    就想像競合犯部分，刑法第五十五條修正前原係規定：「一
    行為而觸犯數罪名，或犯一罪而其方法或其結果之行為犯他
    罪名者，從一重處斷」；而被告行為後該條修正為：「一行
    為而觸犯數罪名者，從一重處斷。但不得科以較輕罪名所定
    最輕本刑以下之刑」。亦即被告行為後，有關想像競合犯之
    規定，仍保留，但在科刑上有所限制；且修正後之規定僅係
    法理之明文化，非屬法律之變更，應逕行適用修正後刑法第
    五十五條之規定，無比較適用之問題。
  (三)又刑法第三百三十九條第一項之普通詐欺罪，法定刑為五年
    以下有期徒刑、拘役或科或併科一千元以下罰金，而修正後
    刑法施行法增訂第一條之一規定：「中華民國九十四年一月
    七日刑法修正施行後，刑法分則編所定罰金之貨幣單位為新
    臺幣。九十四年一月七日刑法修正時，刑法分則編未修正之
    條文定有罰金者，自九十四年一月七日刑法修正施行後，就
    其所定數額提高為三十倍。但七十二年六月二十六日至九十
    四年一月七日新增或修正之條文，就其所定數額提高為三倍
    」，另刑法第三十三條第五款修正為：「主刑之種類如下：
    五、罰金：新臺幣一千元以上，以百元計算之」，是依修正
    後之法律，刑法第三百三十九條第一項普通詐欺罪所得科處
    之罰金刑最高為新臺幣三萬元、最低為新臺幣一千元；然依
    被告行為時之刑罰法律，即罰金罰鍰提高標準條例第一條前
    段規定之提高倍數十倍及修正前刑法第三十三條第五款規定
    之罰金最低額一元計算，該罪之罰金刑最高為銀元一萬元，
    最低額為銀元一元，若換算為新臺幣，最高額雖與新法同為
    新臺幣三萬元，然最低額僅為新臺幣三元。因此，比較上述
    修正前、後之刑罰法律，自以被告行為時關於科處罰金刑之
    法律較有利於被告。是本件依首揭刑法第二條第一項前段規
    定，自應適用被告行為時之法律，即修正前刑法之相關規定
    論處。
  (四)綜合上述各條文修正前、後之比較，並依諸「新舊刑法關於
    刑之規定，雖同採從輕主義，係適用最有利於行為人之法律
    ，既曰法律，自較刑之範圍為廣，比較時應就罪刑有關之共
    犯、未遂犯、連續犯、牽連犯、結合犯以及累犯加重、自首
    減輕、暨其他法定加減原因、與加減例等一切情形，綜其全
    部之結果，而為比較，再適用有利於行為人之法律處斷」（
    參照最高法院二十四年上字第四六三四號判例要旨）及修正
    後刑法第二條第一項前段、後段規定之「從舊、從輕」原則
    ，爰依整體比較結果，適用被告行為時之法律，即修正前刑
    法之相關規定，予以論處。
四、論罪科刑及所犯法條：
    核被告所為，係犯刑法第三百三十九條第一項之詐欺取財罪
    。被告向被害人及告訴人詐欺取財之犯行時空完全緊密相接
    ，顯屬單一之犯意決定，一行為之接續進行，就此部分僅成
    立詐欺取財一罪，然被告以一行為，侵害四名被害人庚○○
    、丁○○、乙○○、己○○之財產法益，係一行為觸犯四詐
    欺取財之罪，為想像競合犯，應依修正後刑法第五十五條前
    段之規定，從一重之詐欺取財罪處斷。移送併案審理部分，
    即詐欺被害人庚○○及乙○○新台幣一百三十萬元部分，與
    本件已起訴部分有刑法上想像競合犯之裁判上一罪關係，本
    院自應併予審理。爰審酌被告利用朋友間熟識之交情，及一
    般人理財之須求，虛構情節詐取財物，手段惡劣，且其詐得
    之金額不低，迄今又尚未賠償被害人等所受損失，因而未與
    被害人達成和解等一切情狀，量處如主文所示之刑，以資懲
    儆。
五、公訴及移送併辦意旨另以被告丙○○，以上述同一情節，使
    告訴人己○○陷於錯誤而交付一百五十萬元中超過附表一所
    示之八十八萬元之部分，為同一手法之詐欺情事，亦涉有刑
    法第三百三十九條第一項之詐欺取財罪嫌云云。然查，被告
    堅詞否認此部分犯行為，且該犯行無非以告訴人己○○於警
    詢及偵查中之指述為其主要論據，並無任何付款之證明可供
    參酌，倘無其他積極事證相佐，尚不足逕認被告就此部分有
    詐欺犯行；此部分既不能證明被告犯罪，復查無其他積極證
    據足資認定被告就此有詐欺犯行，原應為無罪之諭知，惟被
    告就此部分與前述有罪部分具接續犯實質上一罪關係，爰不
    另為無罪之諭知，附此敘明。
據上論斷，應依刑事訴訟法第四百五十二條、第二百九十九條第
一項前段，刑法第二條第一項、第三百三十九條第一項、第五十
五條、修正前罰金罰鍰提高標準條例第一條前段，判決如主文。
本案經檢察官張瑞娟到庭執行職務。
中　　華　　民　　國　　96　　年　　1 　　月　　17　　日
　　　　　　　　　　　刑事第七庭審判長法　官　胡堅勤
　　　　　　　　　　　　　　　　　　　法　官　李君豪
                      　　            法  官  王瑜玲
上列正本證明與原本無異。
如不服本判決，應於送達後十日內向本院提出上訴狀，上訴於臺
灣高等法院（應附繕本）。
                                      書記官　梁宜庭
中　　華　　民　　國　　96　　年　　1 　　月　　17　　日
附錄本案論罪科刑法條
中華民國刑法第三百三十九條
附表一：
┌──┬─────┬───────┬─────┬──────────────┬─────┐
│項次│告訴人    │日　　　　　期│匯入金額（│匯　　　入　　　帳　　　號  │帳號申設人│
│　　│（被害人）│　　　　　　　│新台幣）　│　                          │　　　　　│
├──┼─────┼───────┼─────┼──────────────┼─────┤
│ 1　│己○○    │九十四年十月  │四十五萬元│上海商業儲蓄銀行土城分行    │丙○○　  │
│　　│　　　　　│十二日        │          │00000000000000│　　　　　│
├──┼─────┼───────┼─────┼──────────────┼─────┤
│ 2　│己○○　　│九十四年十月  │二十五萬元│上海商業儲蓄銀行土城分行    │丙○○　  │
│　　│　　　　　│十九日        │       　 │00000000000000│　　　　　│
├──┼─────┼───────┼─────┼──────────────┼─────┤
│ 3　│己○○　　│九十四年十一月│十八萬元  │上海商業儲蓄銀行土城分行    │丙○○　  │
│　　│　　　　　│一日　　      │       　 │00000000000000│　　　　　│
└──┴─────┴───────┴─────┴──────────────┴─────┘
附表二：
┌──┬─────┬───────┬─────┬──────────────┬─────┐
│項次│被害人    │日　 期 　　　│匯入金額（│匯　　　入　　　帳　　　號　│帳號申設人│
│　　│（告訴人）│　　　　　　　│新台幣）　│　　　　　　　　　　　　　　│　　　　　│
├──┼─────┼───────┼─────┼──────────────┼─────┤
│ 1　│乙○○　　│九十四年十月  │二十萬元  │上海商業儲蓄銀行土城分行    │丙○○　  │
│　　│　　　　　│十三日        │　        │00000000000000│　　　　　│
├──┼─────┼───────┼─────┼──────────────┼─────┤
│ 2　│乙○○　　│九十四年十月  │六十五萬元│上海商業儲蓄銀行土城分行    │丙○○　  │
│　　│　　　　　│十七日        │　        │00000000000000│　　　　　│
├──┼─────┼───────┼─────┼──────────────┼─────┤
│ 3　│乙○○　　│九十四年十二月│三十五萬元│上海商業儲蓄銀行土城分行    │丙○○　  │
│　　│　　　　　│二十二日      │　        │00000000000000│　　　　　│
├──┼─────┼───────┼─────┼──────────────┼─────┤
│ 4　│乙○○　　│九十四年十二月│十萬元    │上海商業儲蓄銀行土城分行    │丙○○　  │
│　　│　　　　　│二十三日      │　        │00000000000000│　　　　　│
└──┴─────┴───────┴─────┴──────────────┴─────┘
